【裁判字號】    96,訴,322
【裁判日期】    970117
【裁判案由】    返還借款
【裁判全文】
臺灣雲林地方法院民事判決               96年度訴字第322號
原      告  乙○○
訴訟代理人  黃俊仁律師
被      告  甲○○
上列當事人間請求返還借款事件，於中華民國97年1 月3 日言詞
辯論終結，本院判決如下：
    主  文
原告之訴駁回。
訴訟費用新台幣貳萬壹仟肆佰貳拾捌元由原告負擔。
    事 實 及 理 由
壹、程序方面：
一、被告未於最後言詞辯論期日到場，核無民事訴訟法第386 條
    各款所列情形，爰依原告聲請，由其一造辯論而為判決。
二、按訴狀送達後，原告不得將原訴變更或追加他訴，但請求之
    基礎事實同一者，不在此限，民事訴訟法第255 條第1 項第
    2 款定有明文。又所謂請求之基礎事實同一，係指變更或追
    加之訴與原訴之主要爭點有其共同性，各請求所主張之利益
    在社會生活上可認係屬同一或關連之紛爭，而就原請求之訴
    訟及證據資料，於繼續審理時，在相當程度範圍內具有同一
    性或一體性，得期待於後請求之審理予以利用，俾先後兩請
    求得在同一程序中一併解決，避免重複審理者，自屬之。最
    高法院90年度台抗字第287 號裁判參照。經查：本件原告起
    訴時原請求之訴訟標的為消費借貸之法律關係，嗣又追加不
    當得利請求權，而其原請求之訴訟及證據資料，於原告為訴
    之追加後，仍得予以利用，前後請求均屬相關連之紛爭，而
    得於同一程序中一併解決，依前揭最高法院之見解，前後請
    求之基礎事實均同一，應屬合法，先予敘明。
貳、實體方面：
一、原告起訴主張：
  (一)被告為訴外人張憲文之下游包商，張憲文經由訴外人丙○○
    之介紹，承攬以詮程營造工程有限公司（下稱詮程公司）為
    起造人名義之好居家工地建案（下稱系爭工程），原告乃詮
    程公司之法定代理人，於民國96年1 月間因張憲文所簽發之
    支票跳票，被告無法發放工錢，乃於96年1 月下旬持訴外人
    謝美惠所簽發、發票日為96年4 月20日、票面金額均為新台
    幣（下同）200 萬元之支票2 紙（下稱謝美惠之支票），請
    原告代為調現週轉，然因謝美惠之支票面額過大，且發票人
    之信用不可靠，原告乃自行簽發國泰世華商業銀行民族分行
    為付款人、發票日均為96年4 月30日、面額均為100 萬元之
    支票2 紙（下稱系爭支票），託訴外人丙○○轉交被告向人
    換現週轉，並約定3 個月後償還，謝美惠之支票先由原告收
    執以為擔保，如支票兌現，則由票款現金清償借款，如支票
    未兌現，被告須將200 萬元票款匯入原告之支票帳戶供持票
    人提兌，以清償該支票借款200 萬元。嗣被告持系爭支票向
    訴外人丁○○借款而取得200 萬元，謝美惠之支票屆期卻遭
    退票，被告亦未依約返還借款或將200 萬元匯入原告之支票
    帳戶，系爭支票經丁○○提示並兌領現金，原告乃依消費借
    款及不當得利之法律關係，請求擇一判決被告應給付原告
    200 萬元。並聲明：被告應給付原告200 萬元及自96年5
    月1 日起至清償日止，按年息百分之5 計算之利息。
    訴訟費用由被告負擔。
  (二)對被告抗辯所為之陳述：
  依證人丁○○之證述，可知原告並未以謝美惠之支票向其換
    借現金，而依兩造之約定，謝美惠之支票係留於原告處以清
    償原告簽發系爭支票所借予被告之200 萬元，是於被告返還
    借款之前，原告當然應保留謝美惠之支票。
  原告並未向被告借款，亦未積欠被告任何債務，兩造間更未
    約定任何仲介費用。因張憲文承攬系爭工程時，被告乃張憲
    文之連帶保證人，被告並未以自己名義承攬工程建案，應無
    所謂給付仲介費用予詮程公司或原告之理。而被告於96年10
    月9 日言詞辯論期日亦自承系爭工程並未完成，故無仲介費
    用之發生，是兩造間既無仲介費用存在，自無退還仲介費用
    之可言，故原告簽發系爭支票予被告，是因被告基於消費借
    款而向原告借款。
  至於被告所簽發面額共290 萬元之支票4 張（下稱290 萬元
    之支票）為證人丙○○所簽收，其向被告收取支票擔保系爭
    工程順利完成，與原告無關，且290 萬元之支票與系爭支票
    並無直接關係，被告於無任何抵銷適狀之情形下，抗辯系爭
    支票是原告清償向其所借之款項，顯與事理不合。
二、被告未於最後言詞辯論期日到場，惟據其前到庭所為之陳述
    略為：
  (一)原告於95年7 月8 日因介紹被告承攬系爭工程，先向被告借
    款，被告即簽發面額共290 萬元之支票4 張予原告，嗣因工
    程運作發生困難，被告無法發放工錢，乃持謝美惠之支票託
    原告調借現金，經原告告知該支票不容易換現後，被告即要
    求原告先返還200 萬元，原告始簽發系爭支票予被告。如原
    告簽發支票係為借款予被告，應會要求被告開立借據。
  (二)當初被告擔任訴外人張憲文承攬系爭工程之連帶保證人時，
    與原告曾約定如工程於96年3 月順利完工，被告取得工程款
    後，要給付原告430 萬元之傭金，因為工程是原告介紹被告
    承攬，約定當時丙○○也在場，嗣後原告向被告借票，並說
    明如果工程順利完工，該部分票款即抵充430 萬元傭金一部
    分，如果未順利完工，再退還該部分票款，被告當時即將
    290 萬元支票交給丙○○轉交原告，後來因為工程未順利完
    工，原告收回自行施作，所以被告之支票應非仲介費用。
三、兩造不爭執之事實：
  (一)系爭支票為原告所簽發予被告。
  (二)被告曾簽發290萬元之支票交予丙○○，並均已兌現。
四、兩造之爭點：
  (一)原告簽發系爭支票予被告，是被告基於消費借貸關係向原告
    借款，或原告退還予被告之仲介費用？
  (二)被告收受系爭支票，是否為不當得利？
五、得心證之理由：
  (一)關於原告簽發系爭支票予被告之原因關係為何部分：
  按當事人主張有利於己之事實者，就其事實有舉證之責任。
    民事訴訟法第277 條定有明文。又支票為文義證券及無因證
    券，支票上權利係依支票文義而發生，與其基礎之原因關係
    各自獨立，尚難以支票之授受，即證明當事人間有借貸關係
    存在。本件原告主張被告曾向其借款200 萬元，為被告所否
    認，則原告就此消費借貸關係成立之事實，即應負舉證之責
    。
  證人丙○○到庭證稱：被告提出之80萬元支票是我簽收的，
    另外3 張70萬元的支票也是我收的，這是工程的仲介費用，
    是給我和原告的，當初是介紹被告向張憲文承攬工程，有談
    好介紹費是430 萬元，但是現在只有拿到290 萬元等語（見
    本院卷第29頁），而被告所提出證人丙○○於95年8 月31日
    所簽收之單據上，確實載明：「上開支票新台幣捌拾萬元正
    ，乃詮程營造工程有限公司董事長乙○○所借（擔保好居家
    工地，一切順利時由甲○○本人付款；若工程上有任何問題
    時由洪董事長自行付款繳票）本支票由丙○○先生代領。」
    （見本院卷第20頁），證人丙○○此部分證述之內容核與被
    告所提出之客觀證據相符，應可採信。是由前揭丙○○之證
    述及簽收單之內容可知，被告之支票確為被告所給付予原告
    及證人丙○○之工程仲介費用。參以被告所簽發290 萬元之
    支票，除其中面額70萬元、發票日為95年8 月31日之即期支
    票上無原告之背書外，其餘3 張遠期支票（即發票日分別為
    95 年9月30日、95年10月31日、96年1 月31日）上均有原告
    乙○○之背書，此有陽信商業銀行嘉義分行96年12月10日陽
    信嘉義字第960177號函附支票正反面影本在卷可證（見本院
    卷第58頁至第60頁背面），益證290 萬元之支票確有部分交
    由原告向他人調借現金，否則原告何須於其上背書？是被告
    所簽發290 萬元之支票中，原告至少已就其中面額220 萬元
    之支票向他人取得現金。
  原告雖否認證人丙○○之前揭證述，然查：證人丙○○不僅
    為原告代領被告所簽發之290 萬元支票，原告亦自承系爭支
    票是由其簽發後由丙○○轉交被告、其與丙○○一同持謝美
    惠之支票前向證人丁○○換借現金、系爭工程本為原告與他
    人合作，後經由丙○○之介紹轉由張憲文承攬等情（見本院
    卷第4 頁、第27頁背面、第28頁），佐以本院於96年9 月18
    日言詞辯論期日同時通知原告本人及證人丙○○到場，原告
    本人及證人丙○○因事同時遲到，而於訴訟程序進行中一同
    到庭，此有96年9 月18日言詞辯論筆錄在卷可憑（見本院卷
    第27頁），是由原告常委任證人丙○○為其代收、代送支票
    、丙○○為其仲介工程承攬人、並時常階同向他人調借現金
    等情觀之，二人之關係匪淺，證人丙○○應無為偏袒被告而
    故為不利於原告證詞之必要，再者，證人丙○○之前揭證述
    與客觀證據相符，業如前述，是證人丙○○此部分之證述應
    可採信。被告抗辯曾簽發290 萬元之支票予原告及證人丙○○等情，自屬有據。原告否認曾收受290 萬元之支票云云，
    應不足取。
  原告另主張因被告持謝美惠之支票向丁○○調借現金不成，
    乃請原告先行簽發系爭支票，日後將由原告提示謝美惠之支
    票領取現金以抵銷該筆借款，證人丙○○亦證稱：被告說要
    分期給付仲介費用，被告給我們的400 萬元支票（指謝美惠
    之支票），本來也有說140 萬元是要給我們的尾款，其餘
    260 萬元要給被告，那時候說仲介費是工程做到哪裡就付到
    哪裡；400 萬元的支票如果有兌現，140 萬元的仲介尾款就
    還清，但是支票均未兌現；原告開支票給被告是因為謝美惠
    400 萬元支票不好處理，沒有換出現金，被告開口要借，要
    原告開200 萬元給他換現金作為他付給下包廠商的工程款云
    云（見本院卷第29頁背面）。然原告之主張及證人此部分之
    證述，有下列矛盾及不合常理之處，而無法採信：
  (1)原告否認與被告間有任何仲介費用之約定，業如上述，則兩
    造間如無其餘債權債務關係存在，謝美惠之支票面額共400
    萬元，系爭支票面額僅200 萬元，金額差距極大，兩者如何
    抵銷以為清償？是原告主張被告將以謝美惠之支票返還200
    萬元之借款云云，顯不足採。
  (2)依證人丙○○於95年8 月31日所簽收之單據（見本院卷第20
    頁）記載之內容可知，被告所簽發290 萬元之支票雖係給付
    原告及丙○○仲介費用，然兩造間就仲介費用之約定仍附有
    條件，亦即於系爭工程順利完成時，被告始須給付該仲介費
    用予原告，如系爭工程未順利完成，該支票之資金即須由原
    告提供。而原告於96年1 月間簽發系爭支票時，系爭工程既
    已發生困難而確定無法由被告順利完成，被告即無須給付任
    何仲介費用予原告，原告反須償還之前向被告所收取之仲介
    費用，是證人丙○○證稱謝美惠之支票中有140 萬元是要抵
    充仲介費用債務云云，顯與上開客觀證據不符合。
  (3)系爭工程之仲介費用430 萬元，被告僅先給付290 萬元乙節
    ，已據證人丙○○證述在卷（見本院卷第29頁），則於被告
    尚積欠140 萬元仲介費用、且謝美惠之支票因債信不佳可能
    無法兌現之情形下，原告如何願意再簽發200 萬元之支票予
    被告調借現金？證人此部分之證述亦有不符常情之處。
  (4)原告於證人丁○○拒收謝美惠之支票後，乃簽發系爭支票予
    被告向丁○○取得現金200 萬元等情，為兩造所不爭執，核
    與證人丁○○之證述（見本院卷第36頁）相符，是謝美惠之
    支票無法換借現金係因其債信不佳，而非票面金額過鉅所致
    ，證人此部分之證述亦與事實不符。
  原告雖另以被告抗辯290 萬元之支票是基於原告向被告借款
    所簽發，並無任何仲介費用等語，而主張系爭支票非原告所
    退還被告之仲介費用云云，然被告就該290 萬元之支票係抗
    辯稱：「（你開290 萬元的票究竟是仲介費用，或是原告跟
    你借款？）是原告跟我借款，因為工程出問題，原告收回去
    自己作，我沒有作完，怎麼會有仲介費。（簽收聯上有寫「
    擔保好居家工地一切順利時由甲○○本人付款，若工程上有
    任何問題時，由洪董事長自行付款繳票」，系爭工程96年3
    月完工，但是支票的發票日均於完工之前，如何知道工程可
    以順利完工？如何知道要由原告或由被告付款？）胡明州當
    時來跟我開票時，他說要請我先繳，如果工程沒有完成，再
    退還給我，後來我沒有錢，請他還錢給我，他才開200 萬元
    的票給我。」等語（見本院卷第35頁及背面），而系爭工程
    於96年1 月時發生困難，被告係於95年8 月31日簽發290 萬
    元之支票，當時兩造並未預見系爭工程將於數月後無法運作
    ，足見被告之真意並非抗辯兩造間無任何仲介費用之約定，
    而係其簽發290 萬元之支票原本為預先給付原告及丙○○之
    工程仲介費用，然因工程嗣後未順利完工，仲介費用之債權
    債務關係已消滅，原告及丙○○應返還其預先給付之290 萬
    元，是尚難以被告前揭抗辯，即認兩造間未約定任何仲介費
    用。
  基上，原告主張其簽發系爭支票予被告，係被告基於消費借
    貸關係向其借款云云，並無法舉證以實其說。反觀被告抗辯
    原告為退還其仲介費用而簽發系爭支票，非但與證人丙○○
    部分之證述相符，亦與丙○○於95年8 月31日所簽收之單據
    內容、290 萬元之支票有部分由原告背書及系爭工程於96年
    1 月發生困難無法順利完成等客觀證據及客觀情狀相吻合，
    是被告之抗辯相對於原告主張之事實較可採信，原告依消費
    借貸之法律關係請求被告給付200 萬元，顯無理由。
  (二)關於被告收受系爭支票，是否為不當得利部分：
  末按，所謂不當得利，須以無法律上之原因而受利益，致他
    人受損害為其成立要件，如受領之利益具法律上之原因，即
    與無法律上之原因而受利益之情形有別，自不生不當得利之
    問題。
  經查：原告簽發系爭支票係為退還被告仲介費用之事實，已
    如前述，則被告受領系爭支票即有法律上之原因，原告另依
    不當得利之法律關係請求被告給付200萬元，亦無理由。
  (三)綜上所述，原告所舉之證據既無法證明兩造有消費借貸關係
    存在，且原告簽發系爭支票予被告，亦為退還被告仲介費用
    ，則原告依消費借貸及不當得利之法律關係，擇一請求被告
    給付200 萬元及自96年5 月1 日起至清償日止，按年息百分
    之5 計算之利息，為無理由，應予駁回。
六、本件判決之基礎已臻明確，兩造其餘之攻擊防禦方法及舉證
    ，核與判決無影響，爰不一一論述，併此敘明。
七、本件原告全部敗訴，訴訟費用21,428元（含裁判費20,800元
    、證人丁○○之旅費628 元，證人丙○○拋棄旅費請求權）
    應由原告負擔，爰依民事訴訟法第87條第1 項裁定如主文第
    2項所示。
八、訴訟費用負擔之依據：民事訴訟第78條。
中    華    民    國    97    年    1     月    17    日
                  民事第二庭    法  官  吳錦佳
以上正本係照原本作成
如對本判決上訴，須於判決送達後廿日內向本院提出上訴狀
中    華    民    國    97    年    1     月    17    日
                                書記官  林美鳳


司法院資訊處製作；財團法人民間司法改革基金會備份。
